【裁判字號】    99,交聲,858
【裁判日期】    990813
【裁判案由】    違反道路交通管理處罰條例聲明異議
【裁判全文】
臺灣士林地方法院交通事件裁定         99年度交聲字第858號
原處分機關  臺北市交通事件裁決所
異  議  人  甲○○
即受處分人
上列異議人即受處分人因違反道路交通管理處罰條例案件，對原
處分機關臺北市交通事件裁決所於民國99年7 月6 日所為之處分
（原處分案號：北市裁催字第裁22-AEX443863號）聲明異議，本
院裁定如下：
    主  文
原處分撤銷。
甲○○汽車駕駛人，駕駛汽車經測試檢定酒精濃度超過規定標準
，壹年內不得考領駕駛執照，並應參加道路交通安全講習。
    理  由
一、原處分意旨略以：異議人即受處分人甲○○於民國98年2 月
    17日20時5 分許，未考領駕駛執照即騎乘車牌號碼ITM-762
    號重型機車（下稱上開機車），行經臺北市○○區○○街50
    2 巷，為警攔查並施以酒測，經測得其吐氣所含酒精濃度達
    每公升0.96毫克，已逾規定不得駕駛車輛之濃度標準，乃依
    法掣單舉發違規，爰依道路交通管理處罰條例第35條第1 項
    第1 款等規定，裁處異議人罰鍰新臺幣（下同）52500 元，
    及1 年內不得考領駕駛執照，並應參加道路交通安全講習。
二、聲明異議意旨略以：異議人前因上開酒後駕車之行為，已由
    臺灣士林地方法院檢察署檢察官為緩起訴處分確定，並服社
    會勞動役60小時完畢，而再收到臺北市交通事件裁決所開立
    之本件裁決書，裁處罰鍰52500 元，爰依法聲明異議，請求
    減免罰鍰等語。
三、按汽車駕駛人，駕駛汽車經測試檢定有酒精濃度超過規定標
    準者，處1 萬5 千元以上6 萬元以下罰鍰，並當場移置保管
    該汽車及吊扣其駕駛執照1 年，並應接受道路交通安全講習
    ；再汽車駕駛人違反本條例規定，應受吊扣駕駛執照處分，
    於汽車駕駛人係無駕駛執照駕車者，在所規定最長吊扣期間
    內，不得考領駕駛執照，道路交通管理處罰條例第35條第1
    項、第24條第1 項、第67條6 項定有明文。又汽車駕駛人有
    飲用酒類或其他類似物後其吐氣所含酒精濃度超過每公升0.
    25毫克或血液中酒精濃度超過百分之0.05以上者，不得駕車
    ，道路交通安全規則第114 條第2 款亦有明文。
四、經查：
（一）異議人於前揭時間、地點，因未考領駕駛執照酒後駕駛上
      開機車，經警攔查，並測得吐氣所含酒精濃度達每公升0.
      96毫克，已逾規定不得駕駛車輛之酒精濃度標準，依法掣
      單舉發；而異議人因同一酒後駕車之行為，同時觸犯刑法
      第185 條之3 之公共危險罪，亦經移送臺灣士林地方法院
      檢察署檢察官偵辦，經該署檢察官於98年3 月24日以98年
      度偵字第4247號為緩起訴處分確定，緩起訴期間為1 年（
      98年4 月13日至99年4 月12日），異議人並依檢察官指示
      於緩起訴處分確定後9 個月內，向指定之團體提供60小時
      義務勞務等情，業經異議人自陳在卷，復有酒精濃度測試
      單、臺北市政府警察局北市警交字第AEX443863 號舉發違
      反道路交通管理事件通知單、臺灣士林地方法院檢察署檢
      察官98年度偵字第4247號緩起訴處分書及臺灣高等法院被
      告前案紀錄表附卷可參（見本院卷第5 頁、第13至16頁）
      ，應堪認定。
（二）按道路交通管理處罰條例所規定之罰則本質上係屬行政罰
      ，此由該條例中就交通違規行為所定法律效果包括罰鍰、
      記點、吊扣證照等行政罰觀之甚明（參照行政罰法第1 條
      、第2 條將罰鍰、吊扣證照處分均定為行政罰），是違反
      道路交通管理處罰條例之裁罰事件，自有行政罰法之適用
      。再按，94年2 月5 日公布，95年2 月5 日施行之行政罰
      法第26條規定：「一行為同時觸犯刑事法律及違反行政法
      上義務規定者，依刑事法律處罰之。但其行為應處以其他
      種類行政罰或得沒入之物而未經法院宣告沒收者，亦得裁
      處之。前項行為如經不起訴處分或為無罪、免訴、不受理
      、不付審理之裁判確定者，得依違反行政法上義務規定裁
      處之。」，其所揭示之所謂「一事不二罰」原則，探究其
      立法目的，無非以一行為同時觸犯刑事法律及違反行政法
      上義務規定時，由於刑罰與行政罰同屬不法行為之制裁，
      而刑罰之懲罰作用較強，依刑事法律處罰即足資警惕，實
      無一事二罰再處行政罰之必要，但罰鍰以外之沒入或其他
      種類行政罰，因兼具維護公共秩序之作用，為達行政目的
      ，行政機關仍得併予裁處。又此所稱「其他種類行政罰」
      ，係指違反行政法上之義務應受「裁罰性」之「不利處分
      」而言，依行政罰法第2 條規定，應包括限制或禁止行為
      之1 年內不得考領駕駛執照處分及警告性之講習處分在內
      。至於刑事訴訟法第253 條之1 所指之緩起訴處分，係介
      於起訴與微罪職權不起訴間之緩衝設計，而在內容及要件
      上與依刑事訴訟法第252 條所為之不起訴處分均有所不同
      ，又檢察官對被告為緩起訴處分時，依刑事訴訟法第253
      條之2 第1 項規定對被告所為之指示及課予之負擔，雖非
      刑罰，但對被告迭有財產減少及自由受限之影響，性質上
      可謂刑事處分，且緩起訴制度雖以特別預防為優先考量，
      但在具體個案決定上，實亦達到一般預防的作用及報應理
      念，基於一行為不二罰原則，受處分人既已就其行為受到
      刑事處分，自不應因同一行為再受到國家的處罰（臺灣高
      等法院暨所屬法院96年法律座談會刑事類提案第36號研討
      結果參照）。本件異議人上揭酒醉駕車之行為，因同時另
      犯刑法第185 條之3 之服用酒類不能安全駕駛動力交通工
      具而駕駛罪，業經臺灣士林地方法院檢察署檢察官於98年
      3 月24日，以98年度偵字第4247號為緩起訴處分確定，命
      異議人應於緩起訴處分確定後9 個月內向指定之團體提供
      60小時義務勞務，及應於99年2 月28日前完成指定之4 小
      時「預防再犯暨保護被害人法治教育課程」確定在案，緩
      起訴期間自98年4 月13日起至99年4 月12日止，有上開緩
      起訴處分書及被告全國前案紀錄表各1 份在卷可按，是異
      議人酒後超過規定標準而駕駛動力交通工具之行為，已獲
      臺灣士林地方法院檢察署檢察官為緩起訴處分確定。而本
      件緩起訴處分乃命異議人應於緩起訴處分確定後9 個月內
      ，向指定之團體提供60小時之義務勞務，此雖非刑法所定
      刑罰之種類，惟已對異議人之名譽、心理產生相當制約並
      影響其財產等權益，應可實質該當行政罰法第26條第1 項
      所規定之「依刑事法律處罰」，基此，原處分機關依道路
      交通管理處罰條例第35條第1 項第1 款規定，對異議人上
      開酒後駕車之違規行為予以裁罰時，除其行為應處以其他
      種類行政罰即1 年內不得考領駕駛執照及施以道路交通安
      全講習部分，仍得予以裁處外，依行政罰法第26條第1 項
      前段規定，即應依刑事法律處罰之，不得再依道路交通管
      理處罰條例第35條第1 項第1 款之規定裁處罰鍰。
五、綜上所述，異議人確有上開酒後駕車之違規行為，原處分機
    關依道路交通管理處罰條例第67條、第24條等規定，處1 年
    內不得考領駕駛執照、道安講習處分部分，核無違誤，然原
    處分機關裁處異議人罰鍰52500 元部分，即難謂適法。另原
    處分關於1 年內不得考領駕駛執照、參加道路交通安全講習
    部分之裁處內容，雖未據異議人聲明異議，然按聲明異議屬
    一種司法救濟途徑，由法院審查受處分人所涉之違規事實是
    否成立，及原處分所適用之法條是否正確、裁罰是否適當，
    因法院負有司法審查之作用，對原處分失當時，應自為處分
    ，就罰鍰、吊照及安全講習等處罰效果，宜為一併重新諭知
    （臺灣高等法院暨所屬法院98年度法律座談會刑事類提案第
    23號問題研討結果參照），此部分係原處分機關基於前開單
    一交通違規行為所為處分之一部，且異議人對其中罰鍰部分
    已表明不服之旨如前，自應認其已對該案之處分全部聲明不
    服，本院自應併予審究，且本件酒後駕車為一個違規行為，
    罰鍰、於1 年內不得考領駕駛執照處分及參加道路交通安全
    講習部分無從區分，從而，應認異議人提起本件異議為有理
    由，本院自應將原處分撤銷，另為裁罰如主文第2 項所示，
    以期適法。
據上論斷，應依道路交通管理處罰條例第87條第2 項，道路交通
案件處理辦法第20條前段，裁定如主文。
中    華    民    國    99    年    8     月    13    日
                        交通法庭 法  官  王美玲
以上正本證明與原本無異。
如不服本裁定，應於裁定送達後5日內向本院提出抗告狀。
                                 書記官  林志忠
中    華    民    國    99    年    8     月    13    日

司法院資訊處製作；財團法人民間司法改革基金會備份。
